【裁判字號】    98,訴,588
【裁判日期】    990125
【裁判案由】    分割共有物
【裁判全文】
臺灣嘉義地方法院民事判決    98年度訴字第588號
原      告  丙○○
訴訟代理人  戊○○
被      告  己○○
參  加  人  台灣新光商業銀行股份有限公司
法定代理人  乙○○
訴訟代理人  丁○○
            甲○○
上列當事人間分割共有物事件，於民國99年1月11日言詞辯論終
結，本院判決如下：
           主  文
被告應就被繼承人蘇癸木所有坐落嘉義縣中埔鄉○○段四三六之
二地號，地目田，面積五八二０平方公尺，應有部分五八二０分
之二六二三之土地，辦理繼承登記。
兩造共有坐落嘉義縣中埔鄉○○段四三六之二地號，地目田，面
積五八二０平方公尺土地，應按附圖所示分割，即如附圖所示編
號甲部分面積三一九七平方公尺，分歸原告取得；附圖所示編號
乙部分面積二六二三平方公尺，分歸被告取得。
參加人就被告所有嘉義縣中埔鄉○○段四三六之二地號土地所有
權應有部分五八二０分之二六二三，嘉義縣水上地政事務所以八
十二年上登一字第００八０一二號收件，於民國八十二年五月三
十一日登記，本金最高限額新臺幣仟萬元，權利存續期間自民
國八十二年五月二十四日起至民國一百一十二年五月二十三日止
之抵押權登記，於本件分割後移存於主文第一項所示被告受分配
之土地。
訴訟費用由原告負擔百分之五十五，由被告負擔百分之四十五。
          事 實 與 理 由
壹、程序部分：
一、按因合併而消滅之公司，其權利義務，應由合併後存續或另
    立之公司承受，公司法第319 條準用同法第75條規定，定有
    明文。查參加人原名保證責任台北市第三信用合作社，已於
    民國86年1月1日變更組織並更名為誠泰商業銀行股份有限公
    司（下稱誠泰銀行），嗣誠泰銀行於94年12月31日經行政院
    金融監督管理委員會94年11月7日金管銀（六）字094002889
    3 號函核准與臺灣新光商業銀行（下稱新光銀行）合併，新
    光銀行為消滅銀行，誠泰銀行為存續銀行並更名為臺灣新光
    商業銀行股份有限公司（下稱臺灣新光商業銀行），原新光
    銀行與誠泰銀行之權利義務關係，由合併後存續之臺灣新光
    商業銀行概括承受。從而本案參加人本於抵押權人地位聲請
    參加訴訟，於法核無不合，合先敘明。
二、次按訴訟之結果，於第三人有法律上利害關係者，法院得於
    第一審或第二審言詞辯論終結前相當時期，將訴訟事件及進
    行程度以書面通知該第三人；又就兩造之訴訟有法律上利害
    關係之第三人，為輔助一造起見，於該訴訟繫屬中，得為參
    加，民事訴訟法第67條之1第1項、第58條第1 項分別定有明
    文。本件原告對被告起訴請求分割共有之嘉義縣中埔鄉○○
    段436-2 地號土地，因參加人為系爭土地之抵押權人，則系
    爭土地分割權利之行使對其而言顯有法律上之利害關係，本
    院依前揭法律規定通知其參加訴訟，參加人依民事訴訟法第
    58條聲明參加訴訟（見本院卷第75頁），自應准許。
三、訴狀送達後，原告不得將原訴變更或追加他訴。但請求之基
    礎事實同一者，不在此限。民事訴訟法第255條第1項第2 款
    定有明文。所謂請求之基礎事實同一，係指變更或追加之訴
    與原訴之主要爭點有其共同性，各請求利益之主張在社會生
    活上可認為同一或關連之紛爭，而就原請求之訴訟及證據資
    料，於審理繼續進行時，在相當程度範圍內具有同一性或一
    體性，得期待於後請求之審理予以利用，俾先後兩請求在同
    一程序得解決，避免重複審理，進而為統一解決紛爭者，即
    屬之（最高法院90年度台抗字第2 號、90年度台抗字第287
    號裁定意旨參照）。原告於98年9 月10日以書狀追加聲明為
    參加人應將82年嘉義縣水上地政事務所收件上地登1 字第80
    12號本金最高限額3 千萬元抵押權移載於分割後被告分得之
    土地。核其追加聲明部分，均係基於該共有物共有事實而涉
    訟，該基礎事實自屬相同，其主張於社會上具有相當之關連
    性及共同性，訴訟證據資料亦可相互利用，揆諸前揭說明，
    應認其基礎事實同一，故原告所為訴之追加，自屬適法，應
    予准許。
四、另按言詞辯論期日，當事人之一造不到場者，得依到場當事
    人之聲請，由其一造辯論而為判決，民事訴訟法第385條第1
    項定有明文。本件被告經合法通知而未於言詞辯論期日到場
    ，核無民事訴訟法第386 條各款之情形，爰依原告之聲請，
    由其一造辯論而為判決。
貳、實體部分：
一、原告起訴主張：
（一）原告與訴外人即被繼承人蘇癸木原共有坐落嘉義縣中埔鄉
      ○○段436-2地號土地；惟訴外人蘇癸木於92年9月30日死
      亡，其先順位繼承人除被告外皆拋棄繼承。系爭土地現由
      原告管領如附圖所示甲部分土地，由被告出租乙部分土地
      與第三人經由休閒農場，互無異議。又系爭土地如附圖乙
      部分有寬約4 公尺之產業道路可通行至阿里山公路；西側
      如附圖甲部分土地僅有田間小徑可供通行，惟該部分距20
      公尺處現正興建阿里山公路新道，原告可於興建完成後勉
      為供通行。
（二）本件分割土地，被告於82年間以其持分因供擔保辦理本金
      最高限額 3千萬元之抵押權設定登記與參加人台灣新光商
      業銀行（原為保證責任台北市第三信用合作社，因合併承
      受變更）。原告另依民法第824條之1第2 項規定，聲請參
      加人所有之抵押權於分割後移載於被告所分得之土地。
（三）至於參加人主張被告分得土地為袋地云云。因該附圖所示
      乙部分土地與阿里山公路間為一處休閒農場，並無袋地問
      題。
（四）今被繼承人已死亡多年，迄未辦理繼承登記致無法協議分
      割，不得已提起本訴，爰依法提起本訴。並聲明：1.被告
      應就被繼承人蘇癸木所遺坐落嘉義縣中埔鄉○○段436- 2
      地號土地，地目田，面積5,820 平方公尺，持分5820分之
      2623辦理繼承登記。2.請求判決分割如附圖所示。3.參加
      人應將82年嘉義縣水上地政事務所收件上地登1 字第8012
      號本金最高限額3 千萬元抵押權移載於分割後被告分得之
      土地。4.訴訟費用由被告負擔。
二、被告經合法通知未於言詞辯論期日到場，亦無提出書狀為何
    聲明、陳述。
三、參加人則以：依附圖之分割方式，被告所分得土地為袋地，
    對於參加人之抵押權有影響。又該地雖與公路間隔一處休閒
    農場，但由被告之兄弟占有使用，與被告無關。
四、按繼承人有數人時，在分割遺產前，各繼承人對於遺產全部
    為公同共有；因繼承、強制執行、公用徵收或法院之判決，
    於登記前已取得不動產物權者，非經登記，不得處分其物權
    。民法第1151條、第759 條分別定有明文。又共有之不動產
    之共有人中一人死亡，他共有人請求分割共有物時，為求訴
    訟之經濟起見，可許原告就請求繼承登記及分割共有物之訴
    合併提起，即以一訴請求該死亡之共有人之繼承人辦理繼承
    登記後，與原告及其餘共有人分割共有之不動產（最高法院
    70年度第2 次民事庭會議決議意旨參照）。經查，系爭土地
    為兩造所共有，原告應有部分5820分之3197，訴外人蘇癸木
    應有部分為5820分之2623，又蘇癸木已於92年9 月30日死亡
    ，由被告單獨繼承，迄今尚未辦理繼承登記，此有土地登記
    謄本、被繼承人蘇癸木之繼承系統表、繼承人等戶籍謄本及
    本院98年6月25日嘉院和民清92繼字第868號拋棄繼承通知書
    為證，並為兩造所不爭執，堪認為真實。從而原告請求命被
    告先辦理繼承登記後，再裁判分割系爭土地，即屬正當，應
    予准許。
五、次按各共有人得隨時請求分割共有物。但因物之使用目的不
    能分割或契約訂有不分割之期限者，不在此限；又共有物分
    割之方法，不能協定決定者，法院得因任何共有人之聲請，
    命為分配，民法第823條第1項、第824條第2項分別定有明文
    。原告為系爭土地之共有人，且系爭土地並無不能分割之情
    形，兩造復無法達成分割協定之事實，有土地登記謄本為證
    ，並為兩造所不爭執，信屬真實。故而原告本於共有人之地
    位訴請分割系爭土地，依上開民法所定，應無不合。
六、又按法院為裁判分割前，應顧及公平、當事人之聲明、應有
    部分之比例與實際是否相當、共有物之客觀情狀、性質、價
    格與經濟價值、共有利益、各共有人之主觀因素與使用現狀
    、利害關係等因素為綜合判斷。再按分割共有物，以消滅共
    有關係為目的。法院裁判分割共有土地時，除因該土地內部
    分土地之使用目的不能分割（如為道路）或部分共有人仍願
    維持其共有關係，應就該部分土地不予分割或准該部分共有
    人成立新共有關係外，應將土地分配於各共有人單獨所有。
    （最高法院69年台上字第1831號判例可資參照）查原告所提
    如附圖所示分割方案係依兩造使用現況所分割規劃，被告分
    得部分尚稱方正，並無崎零難以利用情事，此有原告所提現
    場照片可為憑證（見本院卷第6 頁），並經本院於98年7 月
    28日至現場勘驗無誤，可堪採信。又被告經本院函請其就附
    圖所示分割方案表示意見或另提分割方案，均未提出，足證
    其對附圖所示分割方案亦無意見。核原告所提如附圖所示之
    分割方案，並無違上述分割共有物應審酌之原則及兩造之利
    益，是原告所主張如附圖所示之分割方法尚屬適當、公允、
    可行。
七、至於參加人主張被告所分得土地為袋地，對於參加人之抵押
    權有影響云云。按土地因與公路無適宜之聯絡，致不能為通
    常使用時，除因土地所有人之任意行為所生者外，土地所有
    人得通行周圍地以至公路。民法第787條第1項前段固有明文
    ；惟土地是否不能為通常使用，應斟酌土地之形狀、面積、
    位置及用途定之（最高法院81年度台上字第2453號判決參照
    ）。次按因土地一部之讓與或分割，而與公路無適宜之聯絡
    ，致不能為通常使用者，土地所有人因至公路，僅得通行受
    讓人或讓與人或他分割人之所有地，並無需支付償金。民法
    第789條第1項、第2 項亦有明文。查被告分得如附圖乙部分
    ，現與鄰地合為利用，均出租與第三人經營休閒農場使用，
    此有原告所提現場照片可為憑證（見本院卷第6 頁），並經
    本院於98年7 月28日至現場勘驗無誤，有勘驗筆錄乙份附卷
    可稽，可堪採信。系爭乙部分土地既依使用現況分割，得通
    行同屬農場範圍之毗鄰地，復無難以實現現行觀光休憩之用
    途情事，是本件之分割方式並未造成附圖乙部分土地不能通
    常使用之結果。又依參加人庭呈系爭土地之空照圖（見本院
    卷第83頁），系爭土地於前述之阿里山新公路開闢前，本即
    借道同屬農場範圍之毗鄰地通行至公路，參加人設定抵押權
    時，本得預見系爭土地需通行鄰地利用之情；今被告分得附
    圖乙部分土地，縱需通行鄰地至公路，並未使抵押權人行使
    權利地位更加惡化，亦未違反參加人設定抵押權之合理期待
    ，堪認原告之分割方案並未損及參加人權益。退言之，縱認
    附圖乙部分土地因嗣後土地利用情事變更，致無任何適宜聯
    絡至公路情形，亦非不能依前揭規定，另訴主張無償通行鄰
    地之權利。從而，參加人執前詞主張被告分得袋地、損及權
    益等情，並無理由。爰依附圖所示之分割方案，判決如主文
    第2 項所示。
八、復按共有人自共有物分割之效力發生時起，取得分得部分之
    所有權。應有部分有抵押權或質權者，其權利不因共有物之
    分割而受影響。但下列情形之一者，其權利移存於抵押人或
    出質人所分得之部分：(一)權利人同意分割。(二)權利人已參加
    共有物分割訴訟。(三)權利人經共有人告知訴訟而未參加。民
    法第824條之1第1、2項定有明文。查訴外人蘇癸木曾將其於
    系爭土地所有權應有部分5820分之2623設定如主文第3 項所
    示抵押權予參加人、參加人並依法參加訴訟等情，已如前述
    。則揆諸前揭法律規定，原告主張參加人所有如主文第3 項
    所示抵押權移存於被告裁判分割後所取得之土地，即無不合
    ，本院另准許如主文第3 項所示。
九、末按因共有物分割、經界或其他性質上類似之事件涉訟，由
    敗訴當事人負擔訴訟費用顯失公平者，法院得酌量情形，命
    勝訴之當事人負擔其一部，民事訴訟法第80條之1 亦有明文
    。本件兩造係因分割系爭土地無法達成協議而涉訟，但各自
    行為均為維護自身權益，若由被告負擔全部訴訟費用顯有失
    公平，爰就本件訴訟費用之分擔，酌定由兩造如主文第4 項
    所示比例分擔。
十、據上論結，本件原告之訴為有理由，依民事訴訟法第385 條
    第1項前段、第78條、第80條之1、第85條第1項但書、第2項
    ，判決如主文。
中    華    民    國    99    年    1    月    25     日
                      民事第二庭  法  官  曾文欣
以上正本係照原本作成
如對本判決上訴須於判決送達後20日內向本院提出上訴狀，並依
上訴利益繳交第二審裁判費。
中    華    民    國    99    年    1     月    25    日
                                  書記官  李彩娥

司法院資訊處製作；財團法人民間司法改革基金會備份。
